最高法院刑事判決　　　　　　　　　　　　　　　八十七年度台上字第四二九六號
　　上　訴　人　福建高等法院金門分院檢察署檢察官
　　被　　　告　丙○○
　　　　　　　　乙○○
　　　　　　　　丁○○
　　　　　　　　甲○○
右上訴人因被告等殺人未遂案件，不服福建高等法院金門分院中華民國八十六年三月
二十八日第二審判決（八十六年度上訴字第五號，起訴案號：福建金門地方法院檢察
署八十五年度偵字第三○六號），提起上訴，本院判決如左：
　  主  文
原判決撤銷，發回福建高等法院金門分院。
    理  由
本件原判決以：公訴意旨略以被告丙○○、乙○○、丁○○、甲○○四人，於民國八
十五年七月九日晚間十一時許，在金門縣金湖鎮○○路「大世界ＫＴＶ酒店」內，因
細故與酒客葉榮傑、黃丁基、黃天贊、黃奕中、李翔群、周永義及周永義之二名友人
等人發生口角，被告等四人即共同基於殺人之犯意聯絡，由丙○○持切腹刀（小武士
刀），丁○○持開山刀，甲○○、乙○○則分持滅火器，進入葉榮傑等人所在之包廂
內，欲砍殺葉榮傑等人，經在場之丙○○友人邱雲發強力攔阻始作罷。嗣黃丁基等人
在「大世界ＫＴＶ酒店」負責人陳溢富勸導下駕車離去時，被告四人竟夥同另不詳姓
名之友人，分乘丁○○所有之ＷＹ－七三○三號自用小客車及租用之ＷＷ－○一○九
號小客車，隨後追趕，於翌（十）日凌晨一時許，在金門縣金城鎮稅捐稽徵處前之路
段追上由黃丁基所駕駛內載黃奕中、李翔群之ＫＹ－一一○八號自用小客車並將之攔
下後，即分持切腹刀（小武士刀）、開山刀及木質球棒等器物分頭追殺黃丁基、黃奕
中等人，於追上黃丁基後，以球棒毆擊黃丁基頭部，並持刀砍殺黃丁基頭部及背部各
一刀，使黃丁基受有頭皮切裂傷長四公分、寬○‧五公分、深○‧三公分及背部切裂
傷長十八公分、寬○‧五公分、深○‧二公分等傷害，經黃丁基及時逃入巷子躲藏後
，被告等復分持球棒砸毀該小客車，始罷手離去。因認被告等涉犯刑法第二百七十一
條第二項、第一項之殺人未遂罪嫌云云。經審理結果，認被告等僅有教訓被害人黃丁
基之意圖，無殺人之犯意，係犯刑法第二百七十七條第一項之傷害罪，該罪須告訴乃
論，因告訴人黃丁基已於第一審辯論終結前撤回告訴，因而維持第一審諭知公訴不受
理之判決，駁回檢察官在第二審之上訴，固非無見。
惟查：審理事實之法院對於被告有利及不利之證據，應一律注意，詳為調查，綜合全
案證據資料，本於經驗法則以定其取捨，並將取捨證據及得心證之理由於判決內詳為
說明。故證據雖已調查，而尚有其他部分並未調查，仍難遽為被告有利或不利之認定
；苟非調查之途已窮，而被告之犯罪嫌疑仍屬不能證明，要難遽為無罪之判斷；如有
應調查之證據未予調查，率行判決，其判決當然為違背法令。(一)、刑法上殺人未遂與
傷害之區別，本視加害人有無殺人之犯意為斷，被害人所受傷害之程度及部位，固不
能據為認定有無殺人犯意之唯一標準，但被害人所受傷害之程度、部位，及加害人之
下手情形如何，於審究犯意方面，仍不失為重要參考資料。查頭及背部為人體之要害
部位，被害人黃丁基遭被告等持刀棒砍擊，造成頭部頭皮切裂傷長四公分、寬○‧五
公分、深○‧三公分及背部切裂傷長十八公分、寬○‧五公分、深○‧二公分等傷，
有卷附診斷證明書一紙可稽（見偵查卷第三十一頁）。以被告等當時持刀棒追擊被害
人，並多次朝其頭部、背部等要害砍擊之情形以觀，當時黃丁基如未能及時逃脫，能
否免遭被告等以刀棒繼續攻擊而無生命之危險？殊有可疑。是能否因黃丁基之及時逃
避，致未被殺害即謂被告等無殺人之故意，非無研求之餘地。原判決對於被告等以刀
棒砍擊被害人頭部、背部成傷，何以認無殺人之故意，未予釐清並於理由內詳加說明
，即為被告等無殺人犯意之認定，尚嫌速斷。(二)、事實審法院應行調查之證據，不以
當事人聲請者為限，凡與待證事實有重要關係之證據，而又非不能調查或不易調查，
均應依職權調查，方足發現真實，否則仍難謂無刑事訴訟法第三百七十九條第十款之
違法。本件公訴意旨已指明被告等持以追殺黃丁基之切腹刀係小武士刀，雖未援引槍
砲彈藥刀械管制條例之相關法條，然其是否為該條例所管制之刀械？被告等有無觸犯
該條例第十三條之罪，其與被告等被訴涉犯之殺人未遂罪嫌，有無裁判上一罪之關係
，原審未予調查釐清，判決理由內亦未加說明，即予判決，其職權調查之能事，亦嫌
有未盡，有應於審判期日調查之證據，而未予調查之違法。(三)、除刑事訴訟法有特別
規定外，已受請求之事項未予判決，或未受請求之事項予以判決者，其判決當然為違
背法令。公訴意旨稱被告等四人先於上開「大世界ＫＴＶ酒店」內，因與葉榮傑、黃
丁基、黃天贊、黃奕中、李翔群、周永義及周永義之二名友人等人發生口角，即共同
基於殺人之犯意聯絡，分持切腹刀（小武士刀）、開山刀、滅火器，進入葉榮傑等人
所在之包廂內，欲砍殺葉榮傑等人，經邱雲發攔阻始作罷。嗣黃丁基等人駕車離去時
，被告四人竟夥同另不詳姓名之友人，分乘二輛小客車，隨後追趕，追上由黃丁基所
駕駛內載黃奕中、李翔群之ＫＹ－一一○八號自用小客車並將之攔下後，即分持切腹
刀（小武士刀）、開山刀及木質球棒等器物分頭追殺黃丁基、黃奕中等人，嗣追上黃
丁基而將其砍傷，經黃丁基及時逃避始免於死，而認被告等涉犯刑法第二百七十一條
第二項、第一項之殺人未遂罪嫌云云。能否謂檢察官起訴之被害人僅黃丁基一人，而
葉榮傑、黃天贊、黃奕中、李翔群、周永義及周永義之二名友人非被害人，不在起訴
範圍之內？而除黃丁基外，其他之被害人有無告訴或撤回告訴？尚非無疑。又公訴意
旨所稱被告等四人基於殺人之犯意聯絡分持切腹刀等物，進入包廂內欲砍殺葉榮傑等
人，經人勸阻而作罷，……，嗣於攔下黃丁基所駕駛之小客車後，分頭追殺黃丁基、
黃奕中等人，如果無訛，則除黃丁基被砍擊而受有上述之傷勢外，對於所謂追殺黃奕
中等人部分，是否亦如公訴意旨所指被告等涉有刑法第二百七十一條第二項、第一項
之殺人未遂罪嫌，或是否成立預備殺人罪，原審未予調查說明，其審理嫌有未盡，亦
有未合。檢察官上訴意旨指摘原判決不當，尚非全無理由，應認有撤銷發回更審之原
因。
據上論結，應依刑事訴訟法第三百九十七條、第四百零一條，判決如主文。
中      華      民      國    八十七    年     十二     月     十七     日
                              最高法院刑事第六庭
                                  審判長法官  董  明  霈
                                        法官  丁  錦  清
                                        法官  賴  忠  星
                                        法官  林  茂  雄
                                        法官  王  居  財
      右正本證明與原本無異
                                              書  記  官
中      華      民      國    八十七    年     十二     月     二十八   日
